【裁判字號】    97,上易,467
【裁判日期】    970827
【裁判案由】    返還土地
【裁判全文】
臺灣高等法院民事判決                 97年度上易字第467號
上  訴  人  乙○○
被 上訴 人  甲○○
上列當事人間返還土地事件，上訴人對於中華民國97年3月18日
臺灣桃園地方法院96年度訴字第569號第一審判決提起上訴，本
院於97年8月13日言詞辯論終結，判決如下：
    主  文
上訴駁回。
第二審訴訟費用由上訴人負擔。
    事實及理由
一、本件被上訴人起訴主張：坐落桃園縣龍潭鄉○○段1143地號
    土地（下稱系爭土地）為被上訴人及其他共有人所共有，上
    訴人未經被上訴人及其他共有人之同意，無權占用系爭土地
    靠近東龍路與龍華路轉角處如原判決附件桃園縣大溪地政事
    務所（096）溪測法字第061700號土地複丈成果圖所示之Ａ
    部分土地（面積19.10平方公尺，下稱系爭A部分土地），設
    攤販賣花苗營生，經被上訴人多年向上訴人表示不可占用，
    惟上訴人均置之不理。上訴人未經被上訴人及其他共有人之
    同意占有系爭土地，顯係侵害被上訴人與其他共有人之權利
    ，爰依民法第767條、第821條規定請求上訴人應將系爭A部
    分土地之所有地上物清除，並將該部分土地返還被上訴人及
    其他共有人全體等語。
二、上訴人則以：上訴人所擺設之攤架位於公設水溝上方以外，
    非屬私人土地，收攤時花卉放置在屋主之車庫中，且經屋主
    （即訴外人韓昌光）之同意使用，無非法占用私人土地之情
    形，況被上訴人曾口頭同意以每月新台幣（下同）5,000元
    租予上訴人（實際上係借用），上訴人自非無權占有，又縱
    認上訴人負返還系爭土地之責，亦係應返還予訴外人桃園縣
    政府警察局，而非被上訴人等語，資為抗辯。
三、本件經原法院判決：上訴人應將系爭Ａ部分土地之所有地上
    物清除，並將該部分土地返還被上訴人及其他全體共有人。
    上訴人不服原法院判決，上訴聲明為：（一）原判決廢棄。
    （二）被上訴人在第一審之訴駁回。被上訴人則聲明：上訴
    駁回。
四、本件爭點：上訴人是否有占用系爭Ａ部分土地之權源？（本
    院卷第61頁背面）茲述之如下？
（一）按「所有人對於無權占有或侵奪其所有物者，得請求返還
      之。對於妨害其所有權者，得請求除去之。有妨害其所有
      權之虞者，得請求防止之。」、「各共有人對於第三人，
      得就共有物之全部為本於所有權之請求。但回復共有物之
      請求，僅得為共有人全體之利益為之。」、「稱租賃者，
      謂當事人約定，一方以物租與他方使用收益，他方支付租
      金之契約。」、「未定期限者，各當事人得隨時終止契約
      。但有利於承租人之習慣者，從其習慣。前項終止契約，
      應依習慣先期通知。但不動產之租金，以星期、半個月或
      一個月定其支付之期限者，出租人應以曆定星期、半個月
      或一個月之末日為契約終止期，並應至少於一星期、半個
      月或一個月前通知之。」民法第767條、第821條、第421
      條第1項、第450條第2、3項分別定有明文。次按當事人主
      張有利於己之事實者，就其事實有舉證之責任，民事訴訟
      法第277條前段定有明文，又主張法律關係存在之當事人
      ，應就該法律關係發生所須具備之特別要件，負舉證之責
      任，至於他造主張有利於己之事實（變更或消滅之特別要
      件），則應由他造舉證證明（最高法院48年台上字第887
      號判例意旨參照）。
（二）經查：
  １、被上訴人主張系爭土地係被上訴人與其他共有人所共有，
      並經本院96年度重上更(二)字第12號民事判決認定在卷，且
      該判決業已確定，此有土地登記第二類謄本、本院上開民
      事判決書及最高法院97年度台上字第1158號裁定可按（原
      審卷第15頁、本院卷第35至45頁），堪信被上訴人係系爭
      土地之共有人之一無疑。
  ２、上訴人占用系爭Ａ部分土地，設攤販賣花苗營生乙事，業
      經原法院會同桃園縣大溪地政事務所人員於96年9月6日親
      至現場履勘屬實，並製有勘驗筆錄及土地複丈成果圖可憑
      （原審卷第94至95頁、第99至100頁），足見系爭Ａ部分
      土地確係由上訴人占用。
  ３、上訴人主張：系爭Ａ部分土地係經韓昌光之同意使用，且
      被上訴人亦曾口頭同意以每月5,000元租予上訴人，上訴
      人並非無權占有等語，惟韓昌光對於系爭Ａ部分之土地並
      無占有之權源，業據本院96年度重上更(二)字第12號民事確
      定判決認定在卷（本院卷第35至45頁）。又被上訴人雖主
      張其曾口頭同意每月以5,000元租予上訴人（本院卷第30
      至31頁），然上訴人就其占用系爭Ａ部分土地之權源則主
      張係基於「借用」之法律關係（本院卷第10之1頁），是
      兩造間就上訴人占用之系爭Ａ部分土地，彼此間是否有「
      一方以物租與他方使用收益，他方支付租金」之意思表示
      一致，即兩造間是否成立租賃契約之法律關係，已有可疑
      。況縱認兩造間有所謂之租賃契約關係存在，然該租約因
      未定期限，依上開（一）之說明，被上訴人自得隨時終止
      契約。茲被上訴人於96年3月16日向原法院提起本件訴訟
      ，請求上訴人應將系爭A部分土地之所有地上物清除，並
      將該部分土地返還被上訴人及其他共有人全體，解釋上自
      有終止兩造間所謂租賃契約之意思表示，並發生通知上訴
      人之效果，而上開租賃契約亦因被上訴人之終止而於通知
      後1個月消滅。此外，上訴人復無法就其主張有權占有系
      爭Ａ部分土地之有利事實，加以舉證以實其說，依上開舉
      證責任分配之原則，上訴人上開之主張，自難採信。
  ４、系爭Ａ部分土地為被上訴人與其他人所共有，遭上訴人占
      用，設攤販賣花苗，而上訴人占有該土地復無合法之權源
      ，已如前述，是被上訴人基於共有權人地位依民法第767
      條、第821條規定請求如上開聲明所示，自有理由，應予
      准許。
五、綜上所述，被上訴人依民法第767條、第821條規定請求上訴
    人應將系爭Ａ部分土地之地上物清除，並將該部分土地返還
    被上訴人及其他全體共有人，為有理由，應予准許。原審為
    上訴人敗訴之判決，於法並無不合。上訴意旨指摘原判決不
    當，聲明廢棄改判，為無理由，應予駁回。
六、本件事證已臻明確，兩造其餘之攻擊防禦方法核於判決結果
    不生影響，爰毋庸一一論述，併此敘明。
七、據上論結，本件上訴為無理由，依民事訴訟法第449條第1項
    、第78條，判決如主文。
中    華    民    國    97    年    8     月    27    日
                    民事第十二庭
                        審判長法  官  陳駿璧
                              法  官  王麗莉
                              法  官  陳邦豪
正本係照原本作成。
不得上訴。
中    華    民    國    97    年    8     月    27    日
                              書記官  李佳樺


司法院資訊處製作；財團法人民間司法改革基金會備份。
